臺灣高等法院高雄分院刑事判決　　　 95年度交上易字第106號
上　訴　人
即　被　告　乙○○
選任辯護人　柳聰賢律師
　　　　　　洪士宏律師
　　　　　　林易玫律師
上列上訴人因業務過失重傷害案件，不服臺灣高雄地方法院95
年度交易字第9 號中華民國95年8月31日第一審判決（起訴案號
：臺灣高雄地方法院檢察署94年度偵字第14922 號），提起上訴
，本院判決如下：
    主  文
原判決撤銷。
乙○○從事業務之人，因業務上之過失傷害人致重傷，處有期徒
刑陸月，如易科罰金，以銀元參佰元即新台幣玖佰元折算壹日。
    事  實
一、乙○○擔任高雄客運股份有限公司（下稱高雄客運公司）司
    機，平日以駕駛營業大客車為業，為從事駕駛業務之人，於
    民國94年4 月22日17時27分許（起訴書誤載為30分許），駕
    駛高雄客運公司車牌號碼FX-016號營業大客車，沿高雄市○
    ○區○○路外側快車道（起訴書誤載為內側快車道）由東往
    西行駛，駛近建工路602 號前時，應注意車前狀況，並隨時
    採取必要之安全措施，及欲超越同一車道之前車時，須先按
    鳴喇叭二單響或變換燈光一次，使前行車減速靠邊或以手勢
    或亮右方向燈表示允讓後，後行車始得超越，超越時應顯示
    左方向燈並於前車左側保持半公尺以上之間隔超過，而依當
    時情形，又無不能注意之情事，其因見前方該路段慢車道有
    自用小客車違規併排停車，車身占用部分外側快車道，乃向
    左閃避前行，因疏未注意其所駕營業大客車右前方有許甲○
    ○所騎在同車道同方向行駛之機車，而未以鳴按喇叭或變換
    燈光之方式向許甲○○示意要超越其機車，即貿然超越該機
    車，亦未與該機車保持半公尺以上之間隔，而於大客車車身
    向右回正之過程，大客車右前輪輪弧後端附近車身擦撞許甲
    ○○所騎機車左側車身，致許甲○○人車倒地，並受有頭部
    外傷併顱內出血、上唇撕裂傷（口內口外相通）、顏面多處
    撕裂傷、左上肢挫傷淤腫，左側第五至第九肋骨骨折、左眼
    下眼瞼裂傷外翻、右眼創傷等傷害，且因之導致其右眼創傷
    性視神經病變、視力喪失、無光感之重傷害（乙○○涉嫌肇
    事逃逸部分業經臺灣高雄地方法院檢察署檢察官為不起訴處
    分，並經臺灣高等法院高雄分院檢察署為駁回再議確定）。
二、案經許甲○○訴由高雄市政府警察局三民第二分局移請臺灣
    高雄地方法院檢察署檢察官偵查起訴。
    理  由
一、證據能力之論述：本件檢察官、被告乙○○及辯護人對於證
    人即告訴人許甲○○於警詢之證述及卷內診斷證明書、道路
    交通事故調查報告表、道路交通事故調查報告表等被告以外
    之人於審判外之陳述，於本院調查證據時，均明知有刑事訴
    訟法第159 條第1 項不得為證據之情形，而於本院辯論終結
    前，均未聲明異議，依同法第159 條之5 第2 項規定，視為
    同意上開陳述作為證據，本院審酌前開陳述作成時之狀況，
    並無違法或顯然不當之情事，適當作為證據，依刑事訴訟法
    第159 條之5 第2 項、第1項之規定，認具證據能力。
二、訊之被告於本院準備程序坦承有本件業務過失致告訴人受傷
    之犯行（見本院卷第25頁），其辯護意旨則以：告訴人騎機
    車見前方有汽車併排停車，疏未停讓左側被告駕駛之大客車
    先行，且未與該大客車保持安全間隔，駛入快車道為肇事主
    因，該併排停車之自用小客車亦同有過失等語為辯。
三、經查：
(一)、被告於本件車禍發生時，並未看見告訴人所騎之機車，亦不
    知發生擦撞等情，業經被告於原審審理中供承明確（見原審
    卷第92、93頁）。又證人許甲○○於警詢中亦證稱：伊駕駛
    輕機車，沿上開建工路由東向西行駛，行經該路段602號前
    ，突遭高雄客運由伊左後方追撞等語明白（見警影卷第3頁
    ）。原審法院受命法官於準備程序勘驗本件車禍發生當時，
    肇事路段之監視錄影光碟，於光碟畫面時間為17時27分9秒
    時，被告所駕駛之前開大客車與告訴人許甲○○騎乘機車同
    時出現監視錄影畫面，該畫面中，許甲○○所騎乘之機車係
    位於被告駕駛之大客車右前輪處，而當時被告與證人許甲○
    ○駕駛之車輛均行駛在外側快車道上，許甲○○之右方有併
    排之自用小客車停放，許甲○○當時仍在行駛中，並無撞擊
    併排停放之自用小客車，亦無行駛不穩或先行停車或與他車
    碰撞之情形，有當庭製作之勘驗筆錄可稽（見原審卷第37、
    38頁）。又畫面時間17時27分10秒連續擷取之畫面相片第一
    張顯示許甲○○所騎機車緊鄰大客車右前輪輪弧後端行駛，
    已駛出該併排停靠之自小客車，但尚無被擦撞之現象，第二
    張相片則許甲○○之機車已被擦撞倒地，兩張畫面相片均顯
    示無其它車輛或物體介入，此有該二張相片在卷可按（見偵
    查卷第48頁反面編號相片）。再參諸光碟畫面時間17時
    27分9 秒連續擷取之兩張相片均顯示許甲○○之機車緊鄰被
    告駕駛之大客車右前輪前端接近右前門處行駛，有該2張 相
    片附卷可查（見偵查卷第47頁編號相片），對照上畫面
    時間17時27分10秒之上揭編號相片所示該機車係行駛於大
    客車右前輪輪弧後端處觀之，可知被告駕駛之大客車以較快
    之速度由後擦撞該機車無疑，從而，告訴人上開警詢所指其
    係遭大客車由左後方追撞應屬事實。況被告駕駛之大客車為
    閃避併排停放之自小客車乃向左彎前行，故其車身與該自小
    客車車尾左端形成一狹小之夾角，此觀諸上開偵查卷第47頁
    編號相片即明，且同一相片亦顯示告訴人機車行駛於該
    大客車與自小客車間，左右兩側已幾無空間，參諸大客車行
    駛速度高於告訴人機車已如前述，告訴人實無從騎機車自該
    大客車右後方通過大客車與自小客車形成之夾角而駛於大客
    車與該自小客車之間。從而，在光碟畫面時間17時27分9 秒
    之前，本件大客車與該併排自小客車形成夾角前，告訴人許
    甲○○所騎機車已駛於該自小客車車身左側後半部，被告駕
    駛該大客車以較快之車速車頭左彎前行，而造成告訴人機車
    行駛於該大客車與自小客車形成之夾解區域一節，應屬明確
    。此外，被告駕駛之大客車係於超越告訴人機車過程中，將
    車身向右回正，始擦撞在其車右前輪弧後端附近行駛之告訴
    人機車等情，此由光碟畫面17時27分9 秒至11秒之相片顯示
    該大客車車頭左彎閃避併排停放之自小客車後，車身遂漸向
    右回正之情狀，亦可明瞭（見偵查卷第47-49 頁）。準此，
    被告駕駛大客車未注意告訴人許甲○○所騎機車在其右前方
    同車道同方向行駛，又未按喇叭或變換燈光示警，即加速超
    越該機車，復於超車時未與該機車保持半公尺以上之間隔，
    而於大客車車身向右回正之過程，擦撞告訴人許甲○○所騎
    機車等情，至堪認定。
(二)、告訴人許甲○○因遭被告駕駛之大客車自左後方擦撞，人車
    倒地，並受有頭部外傷併顱內出血、上唇撕裂傷（口內口外
    相通）、顏面多處撕裂傷、左上肢挫傷淤腫，左側第五至第
    九肋骨骨折、左眼下眼瞼裂傷外翻、右眼創傷等傷害，且因
    之導致其右眼創傷性視神經病變、視力喪失、無光感之重傷
    害等情，復有高雄醫學院附設中和紀念醫院診斷證明書、高
    雄醫學大學附設中和紀念醫院94年10月10日高醫附秘字第
    0940003347號函存卷可按（見警影卷第5 頁，偵查卷第38
    頁），且至95年12月18日告訴人許甲○○右眼視神經萎縮，
    視力無光感、視覺誘發波檢查顯示反應不良，恢復情形不樂
    觀，有同醫院95年12月18日高醫附秘字第0950004222號函在
    卷可稽（見本院卷第39頁）。
(三)、綜前所述，告訴人因被告之業務過失行為致重傷，應堪認定
    。此外，復有高雄市政府警察局交通大隊現場訪談紀錄表、
    道路交通事故調查報告表(一)、(二)、交通大隊道路交通事故現
    場圖在卷可為佐證（見警影卷第6 、7 頁），被告駕駛大客
    車未注意右前方告訴人許甲○○所騎機車同車道同方向行駛
    ，而未按喇叭或變換燈光示警，即加速超越該機車，復於超
    車時未與該機車保持半公尺以上之間隔，致擦撞許甲○○所
    騎機車，致許甲○○人車倒地，而受有上開重傷害，足堪認
    定。
(四)、按汽車行駛時，駕駛人應注意車前狀況，並隨時採取必要之
    安全措施；又汽車欲超越同一車道之前車時，須先按鳴喇叭
    二單響或變換燈光一次，使前行車減速靠邊或以手勢或亮右
    方向燈表示允讓後，後行車始得超越，超越時應顯示左方向
    燈並於前車左側保持半公尺以上之間隔超過，道路交通安全
    規則第94條第3 項、第101 條第3 款、第5 款定有明文，被
    告駕駛大客車未注意右前方告訴人許甲○○所騎機車同車道
    同方向行駛，而未按喇叭或變換燈光示警，即加速超越該機
    車，復於超車時未與該機車保持半公尺以上之間隔，致擦撞
    許甲○○所騎機車，致許甲○○人車倒地，而受有上開重傷
    害，其過失堪可認定。本件被告犯罪事實明確，洵堪認定。
(五)、本件車禍發生當時，被告駕駛之營業大客車確係因見前方該
    路段慢車道有自用小客車違規併排停車，車身占用部分外側
    快車道，乃向左閃避前行，且使告訴人所騎機車發現大客車
    駛近時，無法即時靠右行駛以避此危險，該併排停放自小客
    車之人對本件車禍亦同有過失。
(六)、在光碟畫面時間17時27分9 秒之前，本件大客車與該併排自
    小客車形成夾角前，告訴人許甲○○所騎機車已駛於該自小
    客車車身左側後半部，被告駕駛該大客車以較快之車速車頭
    左彎前行，而造成告訴人機車行駛於該大客車與自小客車形
    成之夾解區域一節已認定如前，而於該畫面時間17時27分10
    秒告訴人所騎機車甫駛離該併排自小客有時，同一秒即遭被
    告駕駛之大客車擦撞，此有該畫面相片2 張可憑（見偵查卷
    第48頁反面），告訴人並無時間作任何右靠閃避之動作，尚
    難謂其就本件車禍之發生有何與有過失。辯護意旨所辯：告
    訴人騎機車見前方有汽車併排停車，疏未停讓左側被告駕駛
    之大客車先行，且未與該大客車保持安全間隔，駛入快車道
    為肇事主因云云，尚非可採。
四、論罪科刑：
(一)、被告於行為後，刑法第10條第4 項關於重傷之定義規定，於
    94 年2月2 日修正公佈，95年7 月1 日施行，修正後關於重
    傷之定義，範圍已較修正前為大，自屬犯罪構成要件之變更
    ，應屬法律變更，比較結果，修正後之新法並未較為有利，
    從而依刑法第2 條第1 項規定，自應適用行為時法，亦即修
    正前法。
(二)、按刑法第10條第4 項第1 款所謂毀敗一目或二目之視能，係
    指一目或二目之視能完全喪失其效用而言。查告訴人許甲○
    ○因本件車禍致受有前開如事實欄所載之傷害，其中右眼已
    產生視力喪失無光感，至95年12月18日右眼仍無光感，此有
    前開高雄醫學大學附設中和紀念醫院函可佐，則揆諸上開說
    明，告訴人所受傷勢，應屬於毀敗一目之視能，而達重傷害
    之程度，自堪認定。
(三)、又被告係受僱於高雄客運股份有限公司擔任司機，以駕駛營
    業大客車載運乘客為其業務，已據其供明在卷，為從事駕駛
    業務之人，是核其駕駛本件營業大客車過失致人於重傷害之
    行為，係犯刑法第284 條第2 項後段之業務過失致重傷罪。
    按行為後法律有變更者，適用行為時之法律。本件被告犯罪
    時之罰金罰鍰提高標準條例第1 條規定：「依法律應處罰金
    、罰鍰者，就其原定數額得提高為2 倍至10倍。但法律已依
    一定比率規定罰金或罰鍰之數額或倍數者，依其規定。」同
    法第3 條規定：「依本條例規定提高罰金罰鍰之法律及其倍
    數，由主管院定之。」而刑法所定罰金本刑之數額（單位為
    銀元）業經主管院核定提高為10倍，自72年8 月1 日起施行
    。而中華民國95年6 月14 日 增訂公布刑法施行法第1 之1
    條規定：「中華民國94年1 月7 日刑法修正施行後，刑法分
    則編所定罰金之貨幣單位為新臺幣。94年1 月7 日刑法修正
    時，刑法分則編未修正之條文定有罰金者，自94年1 月7 日
    刑法修正施行後，就其所定數額提高為30倍。但72年6 月26
    日至94年1 月7 日新增或修正之條文，就其所定數額提高為
    3 倍。」本件被告所犯刑法第284 條第2項 後段之罰金刑部
    分，經比較行為時之罰金罰鍰提高標準條例第1 條與修正後
    之刑法施行法第1 之1 條之罰金刑標準，其罰金刑之最高刑
    度並無不同（僅是修正前罰金單位為銀元，修正後罰金單位
    為新台幣，但換算結果數額相同），對被告尚不生有利或不
    利之結果，並非法律變更，無庸依刑法第2 條第1 項為比較
    ，應逕適用現行刑法施行法第1 條之1 之規定。又94年2 月
    2 日修正公佈，於95年7 月1 日施行之後刑法第33條第5款
    規定：「罰金：新臺幣1 千元以上，以百元計算之。」罰金
    刑之最低刑度部分，固有修正，然本件既未科處罰金，自無
    比較適用此條款之必要，併此敘明。
(四)、原審對被告予以論罪科刑，固非無見，惟查：(1)本件係被告
    由告訴人所騎機車左後方超車過程中擦撞該機車，其過失在
    於被告駕駛大客車未注意右前方告訴人許甲○○所騎機車同
    車道同方向行駛，而未按喇叭或變換燈光示警，即加速超越
    該機車，復於超車時未與該機車保持半公尺以上之間隔，致
    擦撞許甲○○所騎機車，已如前述，關於超車時與前車應保
    持之距離為半公尺上開交通安全規則第101 條第5 款既有特
    別規定，自無再適用同規則第94條第3 款駕駛汽車應注意兩
    車併行之間隔規定之餘地。原審認被告駕駛大客車未注意與
    告訴人機車間隔，違反上開規則第94條第3 項亦有過失，尚
    非妥適；(2)又原判決就上開併排停放於慢車道與快車道間之
    自用小客車的駕駛人同有過失一節未予審酌亦有未洽；(3)本
    件被告駕駛大客車固有跨越內側與外側快車道行駛之事實，
    惟其係為閃避併排停車占用部分外側快車道之自小客車，始
    有此跨越兩車道行駛之行為，已如前述，並有卷內相片可參
    （見偵查卷第47-49 頁），原審認其跨越兩車道行駛，違反
    上開規則第97條第1 項第1 款、第2 項，認被告此行為有過
    失，亦有誤會。被告上訴意旨指摘原判決未審酌上開併排停
    車之駕駛人亦有過失，且量刑過重尚非全無理由，原判決並
    有上開可議，自應由本院撤銷改判。爰審酌被告為客運公司
    之司機，駕駛營業大客車載運乘客，本應注意遵守交通規則
    ，以維乘客及其他參與道路交通者之安全，被告駕駛營業大
    客車，疏未注意右前方同車道同方向行駛之告訴人許甲○○
    機車，而貿然超越該機車而未保持半公尺以上之距離，致過
    失肇事致告訴人許甲○○受有上開傷害，告訴人一目喪失視
    力更達重傷害之程度，過失情節及造成之傷害均屬非輕，違
    規併排停車之駕駛人同有過失，被告僅同意賠償新台幣（以
    下同）20萬元，由高雄客運公司賠償100 萬元，與告訴代理
    人當庭要求之300 萬元賠償金額相去甚遠（損害賠償部分許
    甲○○已提起民事訴訟）而未能達成和解等一切情狀，量處
    如主文第2 項所示之刑，並諭知易科罰金之折算標準。被告
    犯罪時之刑法第41條第1 項前段規定：「犯最重本刑為5 年
    以下有期徒刑以下之刑之罪，而受6 個月以下有期徒刑或拘
    役之宣告，因身體、教育、職業、家庭之關係或其他正當事
    由，執行顯有困難者，得以1 元以上3 元以下折算一日，易
    科罰金。」又被告行為時之易科罰金折算標準，修正前罰金
    罰鍰提高標準條例第2 條前段（現已刪除）規定，就其原定
    數額提高為100 倍折算1 日，則本件受刑人行為時之易科罰
    金折算標準，應以銀元300 元折算1 日，經折算為新臺幣後
    ，應以新臺幣900 元折算為1 日。惟95年7 月1 日修正公布
    施行之刑法第41條第1 項前段則規定：「犯最重本刑為五年
    以下有期徒刑以下之刑之罪，而受六個月以下有期徒刑或拘
    役之宣告者，得以新臺幣一千元、二千元或三千元折算一日
    ，易科罰金。」比較修正前後之易科罰金折算標準，以95年
    7 月1 日修正公布施行前之規定，較有利於受刑人，則應依
    刑法第2 條第1 項前段，適用修正前刑法第41條第1 項前段
    規定，定其折算標準，附此敘明。
據上論斷，應依刑事訴訟法第369 條第1 項前段、第364 條、第
299 條第1 項前段，刑法第2 條第1 項前段、刑法第284 條第2
項後段、修正前第41條第1 項前段，刑法施行法第1 條之1 ，判
決如主文。
本案經檢察官郭振昌到庭執行職務。
中　　華　　民　　國　　96　　年　　1　　月　　25　 　日
                  刑事第八庭    審判長法  官  李炫德
                                      法  官  陳志銘
                                      法  官  蔡國卿
以上正本證明與原本無異。
不得上訴。
中　　華　　民　　國　　96　　年　　1　　月　　25　 　日
                                      書記官  顏惠華
附錄本案論罪科刑法條：
刑法第284條：
因過失傷害人者，處6 月以下有期徒刑、拘役或5 百元以下罰金
，致重傷者，處1 年以下有期徒刑、拘役或5 百元以下罰金。
從事業務之人，因業務上之過失傷害人者，處1 年以下有期徒刑
、拘役或1 千元以下罰金，致重傷者，處 3 年以下有期徒刑、
 拘役或 2 千元以下罰金。
